臺灣高雄地方法院民事判決　　　 96年度簡上字第118號
上　訴　人　興根不動產仲介經紀股份有限公司
法定代理人　丙○○
訴訟代理人　丁○○
被上訴　人　己○○○
訴訟代理人　甲○○
被上訴　人　戊○○
被上訴　人　庚○○
上　一　人
訴訟代理人　乙○○
上列當事人間請求損害賠償等事件，上訴人對於民國96年1 月26
日本院高雄簡易庭95年度雄簡字第5319號第一審判決提起上訴，
本院於民國96年11月14日言詞辯論終結，判決如下：
    主  文
上訴駁回。
第二審訴訟費用由上訴人負擔。
    事實及理由
一、本件被上訴人戊○○經合法通知，未於言詞辯論期日到場，
    核無民事訴訟法第386 條所列各款情形，爰依上訴人之聲請
    ，由其一造辯論而為判決。
二、上訴人主張：被上訴人己○○○於民國94年10月28日持被上
    訴人戊○○及庚○○之委任授權書（下稱系爭授權書），兼
    代理戊○○及庚○○與上訴人簽訂「專任委託銷售契約書」
    （下稱系爭契約），委託上訴人代為銷售被上訴人共有坐落
    高雄市新興區○○○段536 之1 地號土地及其上同段5955建
    號即門牌號碼高雄市○○區○○街126 號房屋（下稱系爭房
    地），嗣經上訴人覓得訴外人廖其南願以新臺幣（下同）78
    0 萬元買受，已較被上訴人委託銷售之金額750 萬元更有利
    ，上訴人乃與被上訴人約定於95年1 月26日在上訴人公司進
    行簽約，惟當日僅庚○○依約到場，經上訴人3 次催告被上
    訴人戊○○及己○○○到場簽約未果，致廖其南撤銷欲購買
    系爭房地之意思表示。詎被上訴人事後竟自行將系爭房地賣
    與廖其南之妻廖黃寶珠。因被上訴人未依約履行與廖其南簽
    約之義務，致系爭房地之買賣契約不能成立，上訴人因此受
    有無法向廖其南收取成交價780 萬元之2%服務費即156,000
    元，及向被上訴人收取成交價扣除156,000 元即7,644,000
    元之4%服務費即305,760 元，共計461,760 元之損失，上訴
    人自得請求被上訴人連帶賠償。爰依系爭契約關係及民法第
    227 條不完全給付之法律關係，求為判決：被上訴人應連帶
    給付上訴人461,760 元，及自起訴狀繕本送達翌日即95年7
    月16日起至清償日止，按年息5%計算之利息。
三、被上訴人戊○○經合法通知，未於言詞辯論期日到庭，惟據
    其於準備程序之陳述及己○○○則以：系爭契約及授權書均
    係上訴人要求己○○○代理戊○○及庚○○簽名而來，因戊○○並未授權己○○○與上訴人簽訂系爭契約，則系爭契約
    對戊○○自不生效力。又上訴人於簽訂系爭契約前，並未給
    與被上訴人3 日之審閱期間，復未依約將買賣成交服務費調
    降為1%，被上訴人才拒絕到場與廖其南簽訂買賣契約。況且
    被上訴人係於系爭契約期限95年1 月31日屆滿後，始與廖黃
    寶珠簽訂買賣契約，自無違約可言等語置辯。被上訴人庚○○則以：其已依約於95年1 月26日到場準備與廖其南簽約，
    並將所有權狀、印鑑證明及戶籍資料交付上訴人委任之代書
    ，係因上訴人無法安排戊○○及己○○○到場，始未能與廖
    其南簽訂買賣契約，故上訴人無權請求賠償等語置辯。
四、原審對於上訴人之請求，判決上訴人全部敗訴，上訴人不服
    ，提起上訴，於本院聲明：（一）原判決廢棄；（二）被上
    訴人應連帶給付上訴人461,760 元整，及自起訴狀繕本送達
    翌日起至清償日止，按年息5%百分之五計算之利息。（三）
    第一、二審訴訟費用由被上訴人負擔。被上訴人於本院之答
    辯聲明均為：上訴駁回。
五、下列事實為兩造所不爭執，並有委任授權書、專任委託銷售
    契約書、買賣斡旋金收據、存證信函、委託價格調整期間延
    長同意書、漁船出港申請書、開元律師事務所函、承諾書、
    系爭房地登記謄本等件為證，堪信為真實：
（一）己○○○於94年10月28日持系爭授權書，兼代理戊○○及
      庚○○與上訴人簽訂系爭契約，委託上訴人代為銷售被上
      訴人共有之系爭房地，嗣經上訴人覓得廖其南願以780 萬
      元買受，已逾被上訴人委託銷售之金額750 萬元，上訴人
      乃與被上訴人約定於95年1 月26日在上訴人公司進行簽約
      ，惟當日僅庚○○依約到場，經上訴人3 次催告戊○○及
      己○○○到場簽約未果，致廖其南撤銷欲購買系爭房地之
      意思表示。
（二）被上訴人已於95年5 月11日將系爭房地賣與廖其南之妻廖
      黃寶珠。
（三）如被上訴人依約與廖其南簽訂買賣契約，上訴人得向廖其
      南收取成交價780 萬元之2%服務費即156,000 元，及向被
      上訴人收取成交價扣除156,000 元即7,644,000 元之4%服
      務費即305,760 元，共計461,760 元。
六、得心證之理由：
    依兩造之主張及抗辯，本件兩造之爭點在於（一）系爭契約
    對戊○○是否生效？（二）系爭契約是否確經3 日審閱期間
    ？如否，系爭契約是否有效？（三）被上訴人是否應依民法
    第227 條負不完全給付責任？
七、系爭契約對戊○○是否生效？
（一）關於戊○○是否有授權己○○○簽立系爭契約部分：
      按代理人於代理權限內，以本人名義所為之意思表示，直
      接對本人發生效力。民法第103 條第1 項定有明文。本件
      上訴人主張己○○○有權代理戊○○簽立系爭契約，既為
      被上訴人所否認，上訴人即應就此有利於己之事實負擔舉
      證責任。經查：
  １、系爭契約雖由己○○○代理戊○○簽名，並有系爭授權書
      載明戊○○委任己○○○簽訂系爭契約之情，此有系爭契
      約、系爭授權書在卷可稽（見原審卷第10、11頁），然不
      能僅由上訴人或己○○○逕自表明己○○○為戊○○之代
      理人即遽可認定己○○○確實為戊○○之代理人。又雖戊○○與己○○○為配偶關係，然出售系爭不動產事宜，非
      屬民法第1003條第1 項所規範之夫妻得互為代理人之日常
      家務範圍，因此亦無法僅因己○○○與戊○○間具有配偶
      身分，遽認定己○○○有權代理戊○○簽立系爭契約。
  ２、依證人即系爭契約上之承辦經紀人朱金火（即上訴人公司
      協理）到庭證述：「系爭委任授權書是伊親洽辦理，是己○○○當場所寫的，上面的字（含委任人戊○○、庚○○
      ）都是己○○○寫的。上面委任人沒有蓋章，係因當時己○○○說其可以全權代理，要辦過戶時才會要求委任人提
      出印鑑，若委任人不接受，我們就找己○○○負責。」等
      語（參原審卷第80-81 頁），足認系爭契約之承辦人亦自
      承己○○○簽約當時並未提出委託書等文件資料，僅確認
      己○○○表示為戊○○之代理人後，即與己○○○簽約，
      且亦與上述系爭契約乃己○○○1 人代戊○○、庚○○簽
      名，並無印鑑印文等情相符。又代理權之授與雖不以書面
      為限，但仍應將所授權之範圍予以特定，本件上訴人僅因
      己○○○為戊○○之配偶，未確定戊○○是否授權己○○○簽立系爭契約前，逕自讓己○○○以戊○○代理人身分
      簽約，自無法要求戊○○負擔系爭契約責任。
  ３、綜上，本件己○○○既無權代理戊○○簽立系爭契約，自
      難認己○○○以戊○○代理人名義所簽立之系爭契約，其
      效力及於戊○○。
（二）關於戊○○是否應負擔表見代理之授權責任部分：
      按由自己之行為表示以代理權授與他人，或知他人表示為
      其代理人而不為反對之表示者，對於第三人應負授權人之
      責任。但第三人明知其無代理權或可得而知者，不在此限
      。民法第169 條定有明文。民法第169 條所謂知他人表示
      為其代理人而不為反對之表示者，以本人實際知其事實為
      前提，其主張本人知此事實者，應負舉證之責。最高法院
      68年台上字第1081號判例著有明文可參。本件己○○○無
      權代理戊○○簽立系爭契約已如前述，上訴人復主張本件
      有表見代理之適用，戊○○亦應負擔授權人責任，故本院
      即應審究戊○○是否應負擔表見代理之授權人責任。
  １、本件雖係己○○○以戊○○代理人身分簽立系爭契約，然
      於系爭契約簽立時，己○○○並未提出經戊○○授權之相
      關文件資料，亦無戊○○之相關身分證件、印鑑等物，此
      參前開證人朱金火之證詞及系爭契約、系爭授權書上均無
      戊○○之印文等自明，是自難僅因己○○○擅自以戊○○
      代理人身分簽立系爭契約，即致上訴人產生戊○○曾以自
      己行為表示以代理權授與之表徵。
  ２、又表見代理之規定，旨在保護善意無過失之第三人，倘第
      三人明知表見代理人為無代理權或可得而知者，其與之行
      為即出於惡意或有過失，而非源於「信賴保護原則」之正
      當信賴。於此情形，縱有表見代理之外觀存在，亦無保護
      之必要，依該條但書規定，本人仍得免負授權人之同一責
      任。參以不動產買賣之主管機關內政部於92年6 月26日修
      正頒布之「不動產委託銷售契約書範本」（參原審卷第10
      7-109 頁）第6 條第2 項「簽約代理人代理委託人簽立委
      託銷售契約書者應檢附所有權人之授權書及印鑑證明交付
      受託人驗證並影印壹份，由受託人收執，以利受託人作業
      」規定，本件簽訂系爭契約時，上訴人並未要求己○○○
      提出戊○○及庚○○2 人之印鑑證明等資料，加以驗證，
      而事後亦未行補正此手續，上訴人公司既為知名不動產仲
      介經紀公司，其承辦系爭契約之經紀人朱金火，已明知系
      爭房地係屬被上訴人3 人共有，依其專業仲介經驗，豈有
      不依前揭規定所載要求己○○○提出其餘共有人即戊○○
      、庚○○印鑑證明、授權書等文件資料之道理，足認上訴
      人當然無善意而受保護可言，系爭契約既尚未完成授權，
      即與成立之要件不符合，不生法律效力，顯難令戊○○負
      授權人之責任，上訴人主張戊○○縱未授權亦應負擔表見
      代理授權人之責任云云，要無可取。
  ３、另上訴人又主張庚○○事後已承認，而戊○○亦已獲悉其
      妻己○○○無權代理之事，竟未對上訴人為反對之表示，
      依民法169 條規定，戊○○應對上訴人負授權人之責任。
      然民法第169 規定，所謂知他人表示為其代理人而不為反
      對之表示，係指知他人表示為其代理人「而與相對人為法
      律行為時」，原應即為反對之表示，使其代理行為無從成
      立，以保護善意之第三人，竟因其不為反對之意思表示，
      致第三人誤認代理人確有代理權而與之成立法律行為，應
      自負授權人之責任者而言（最高法院83年度台上字第2377
      號判決要旨參照）；明乎此，自不能以無權代理人為法律
      行為後，第三人將該法律行為效果通知本人，本人未予置
      理，即謂本人應依負授權人責任（最高法院73年度台上字
      第16 27 號判決要旨參照）。本件簽訂系爭契約當時，己○○○既無權代理庚○○、戊○○，則縱庚○○事後已承
      認，無人爭執，但仍不能因戊○○對上訴人之存證信函（
      參原審卷第14、15頁）未予回應一事，即遽認戊○○應對
      系爭契約負授權人責任，乃屬當然。
八、系爭契約是否確經3 日審閱期間？如否，系爭契約是否有效
    ？
（一）按企業經營者與消費者訂立定型化契約前，應有三十日以
      內之合理期間，供消費者審閱全部條款內容。違反前項規
      定者，其條款不構成契約之內容。但消費者得主張該條款
      仍構成契約之內容。中央主管機關得選擇特定行業，參酌
      定型化契約條款之重要性、涉及事項之多寡及複雜程度等
      事項，公告定型化契約之審閱期間，消費者保護法第11條
      之1 有規定。而此係因定型化契約係企業經營者單方預先
      擬定，而其條款或使用專門用語，而為消費者所難以理解
      ，或隱藏風險轉嫁，而使交易他方承擔不利。況企業經營
      者就其所營事業，非但具備專業知識，且通常均已累積豐
      富交易經驗。故消費者就定型化契約之內容既無法參與於
      前，企業經營者即負有於訂約前，向消費者揭露該契約條
      款內容之義務，並使消費者於依該條款訂約前，有審閱內
      容之機會。倘企業經營者於締約前，未給予消費者合理之
      審閱契約期間，消費者自得依前揭規定，主張該定型化契
      約全部或部分條款不得構成契約之內容。
（二）本件系爭契約文件，為上訴人事先擬定印製，以利其與不
      特定多數消費者訂立之同類契約之用，自屬定型化契約。
      依上開規定，應給予消費者之被上訴人合理審閱契約之期
      間。查內政部於92年6 月26日公布明定不動產委託銷售定
      型化契約之審閱期間不得少於3 日（參原審卷第112 頁「
      不動產委託銷售定型化契約應記載及不得記載事項」）。
      又系爭契約之契約最頂端部分固約定：「本契約書確經委
      託人攜回審閱三日以上，並充分瞭解本契約之內容無誤。
      」等語，並經己○○○於該約款下方簽名。然查依證人朱
      金火證稱：「系爭契約伊是94年10月28日拿去己○○○家
      ，委託期間從11月1 日開始。系爭授權書和系爭契約都是
      同一天即94年10月28日在己○○○家中寫的。」（詳原審
      卷第81頁）等語觀之，足徵證人攜同系爭契約至己○○○
      家中與簽訂系爭契約日期均為同日即94年10月28日，顯然
      上訴人並未提供三日以上之審閱期間予被上訴人，是系爭
      契約上開經己○○○簽名確認有審閱三日部分，顯然不實
      ，故己○○○所辯，確可採信。上訴人主張其已於系爭契
      約約款第3 條之委託期間空格內，填寫3 日後即94年11月
      1 日起算，自應已遵守上開三日之審閱期間規定云云，乃
      企圖迴避，而為利己解釋，讓消費者審閱三日之期間失去
      規範意義，尚無足採。
（三）綜上，足見上訴人於提供系爭契約與己○○○簽名時，並
      未告知己○○○享有審閱之權利，並給予合理之期間，供
      己○○○審閱其上所載全部條款內容甚明。故己○○○抗
      辯其未審閱系爭契約之情形下，即匆促簽名，而主張契約
      條款無效，自屬可採。從而，上訴人自不得向被上訴人主
      張依系爭契約條款請求給付。
九、被上訴人是否應依民法第227條負不完全給付責任？
    按民法第227 條第2 項不完全給付之規定，須以債之關係成
    立為其前提，然如前所述，上訴人並無法證明己○○○有權
    代表戊○○簽約，系爭契約自不能對戊○○發生效力，且系
    爭契約並未遵守上開三日之審閱期間規定，致使系爭契約條
    款無效，是上訴人與被上訴人兩造間既無契約關係存在，則
    上訴人自難本於系爭契約所發生之不完全給付責任所生之損
    害賠償請求權，請求被上訴人賠償自明。
十、綜上所述，己○○○無權代理戊○○及庚○○與上訴人訂定
    系爭契約，縱庚○○事後已承認，但對戊○○仍不生拘束力
    ，再者，系爭契約又未讓被上訴人審閱三天，其所載條款亦
    不能拘束被上訴人。從而，上訴人主張系爭房地終未成交致
    其未能收取服務費所造成之損失461,760 元，應由被上訴人
    依契約關係或不完全給付之法律關係負責連帶給付之，均屬
    無據。從而，上訴人請求被上訴人應給付上訴人461,760 元
    ，及自起訴狀繕本送達翌日起至清償日止，按週年利率5%計
    算之利息，為無理由，不應准許。原審為上訴人敗訴之判決
    ，並無不合。上訴意旨指摘原判決不當，求予廢棄改判，為
    無理由，應予駁回。
十一、本件事證已臻明確，兩造其餘攻擊防禦方法，及未經援用
      之證據，經本院斟酌後，認均不足以影響本判決之結果，
      自無逐一詳予論駁之必要，併此敘明。
據上論結，本件上訴為無理由，依民事訴訟法第436 條之1 第3
項、第449 條第1 項、第463 條、第385 條第1 項前段、第78條
，判決如主文。
中　　華　　民　　國　　96　　年　　11　　月　　28　　日
                 民事鳳山分庭審判長法　官　楊富強
                                   法　官　呂憲雄
                                   法　官　林意芳
上為正本係照原本作成。
本判決不得上訴。
中　　華　　民　　國　　96　　年　　11　　月　　28　　日
                                   書記官  陸艷娣
